【裁判字號】    90,台上,1756
【裁判日期】    901005
【裁判案由】    返還土地
【裁判全文】
最高法院民事判決                                九十年度台上字第一七五六號
    上  訴  人  丙○○○
                甲 ○ ○
    共      同
    訴訟代理人  何 永 福律師
    被 上訴 人  乙○○○
右當事人間請求返還土地事件，上訴人對於中華民國八十九年一月二十五日台灣高等
法院台南分院第二審判決（八十八年度上字第九○號），提起上訴，本院判決如左：
    主  文
原判決廢棄，發回台灣高等法院台南分院。
    理  由
本件上訴人主張：坐落嘉義縣水上鄉○○○段柳子林小段（下同）一○七號農地為上
訴人丙○○○所有，六五號農地為上訴人甲○○所有，該二筆土地於民國六十二年間
，由黃陳語代理出租與被上訴人耕作，惟未訂立書面契約。八十一年間，伊委由黃陳
語向被上訴人表示終止租約，返還耕地，雙方協議伊同意延緩二年終止租約，被上訴
人免繳租金，被上訴人至八十三年底拒絕返還，經伊聲請調解，因兩造間未訂立書面
契約，未被受理，伊得依民法第七百六十七條請求排除侵害。另因租約已於八十六年
十二月三十一日到期，伊自八十一年間即無工作，且有自耕能力，有收回自耕之必要
，被上訴人有子女三人扶養，另有三筆農地，伊收回耕地，亦不致影響其生活，依耕
地三七五減租條例第十九條規定，伊亦可收回自耕等情，爰求為命被上訴人將一○七
號、六五號農地回復原狀後，分別交還予伊之判決。
被上訴人則以：兩造間之耕地租賃關係於四、五十年前即已存在，伊未與上訴人合意
自八十三年底終止租約；伊於八十四年間向法院提存之八十二、八十三年租金，上訴
人已領取，伊按期繳納租金，兩造間之租賃關係尚未終止。伊係一老嫗，負債新台幣
（下同）一百五十萬元，所有之土地僅二筆，面積不大，若租耕之土地被收回，將無
法維持生活；丙○○○已七十多歲，居住嘉義市，而甲○○長期居住高雄，因提起訴
訟始設籍水上鄉，上訴人二人無實際耕作能力，又有市價千萬元以上之不動產，且經
營生意，何能收回系爭農地等語，資以抗辯。
原審維持第一審所為上訴人丙○○○敗訴之判決，駁回丙○○○之上訴，並將第一審
所為甲○○勝訴之判決廢棄，改判駁回甲○○之訴，無非以：關於被上訴人分別向上
訴人丙○○○、甲○○母子承租其各自所有之一○七號、六五號農地，未訂定書面契
約，及因收回一○七號、六五號農地爭議向嘉義縣水上鄉公所租佃爭議委員會聲請調
解遭拒，為兩造不爭之事實。一○七號、六五號土地係農地，被上訴人承租作為耕地
使用，即屬耕地租賃，依耕地三七五減租條例第五條規定，並無成立不定期租賃之可
能，上訴人主張：伊等與被上訴人就一○七號、六五號土地係成立不定期租賃，已以
函向被上訴人為終止租約之意思表示云云，自不可採。另上訴人所謂，兩造達成於八
十三年終止租約、免收被上訴人二年租金之協議云云，被上訴人否認之，上訴人既不
能舉證證明之，亦非可採。至上訴人以租期屆滿為由收回出租耕地之主張，雖舉證人
江馮梅枝為租期始自於六十二年間之證據方法，然江馮梅枝就農地於何時重劃之時間
，有嚴重之錯誤；反之，被上訴人辯稱：系爭耕地自其公公時即已耕作，在伊嫁來前
，江馮梅枝曾作過半年，伊已嫁入黃家三十七年云云，與證人黃茂德、黃文貴之證詞
大致相符；證人黃進瑞係上訴人丙○○○、甲○○之夫、父，自三十七年起即在中油
公司工作，於四十五年住進位於嘉義市宿舍，經勘驗該宿舍至耕地汽車車程須十一分
鐘，於民國六十年前後，交通不便路況不佳，何能下班後再回家幫忙？其證稱：該農
地係由其母親、妻子耕作，下班後回家幫忙云云，顯係迴護之詞，不足採信。應以證
人黃文貴、黃茂德所為：「民國五十年前後，即係由乙○○○之公公及夫等在耕作」
之證詞，較為可信。惟就確切時間，因乙○○○亦無法舉證證明，致無從判斷。則丙
○○○主張：以六十二年為租期之起算始點，以每六年一期計算得出八十六年十二月
底租期屆滿之結論云云，尚不足取。被上訴人辯稱：以上訴人主張之八十三年終止租
約，其後甲○○收受八十四年租金，被上訴人繼續耕作，成立六年租約，則其租期應
至八十九年底屆滿云云，亦非有據。惟租期屆滿，出租人於一定條件下得收回耕地之
要件事實，係積極事實，而主張有利於己之租賃屆滿事實，應由上訴人負舉證之責，
上訴人其既未能證明耕地租期已屆滿，則其請求收回自耕，即非有據。縱認租期係六
十二年起算，至八十六年年底屆滿屬實，應再審究者，乃上訴人有無耕地三七五減租
條例第十九條第一項不能收回之消極事由？查丙○○○係十六年九月二十四日生，已
滿七十二歲，以農業耕作勞動較諸其他一般工作更須花費體力，且工作地點係田間，
更有日曬雨淋之苦，依其年歲、體力而言，早已不適合從事農事勞動，丙○○○自四
十五年間起即隨同其夫黃進瑞住進嘉義市國光新村之宿舍，四十多年來，未曾從事農
業勞作，豈可能從事此既費勞力且收益微薄之工作？況且第一審勘驗該宿舍至系爭農
地車程約十餘分鐘，早已逾十五公里，以現場路程觀之，堪認無法自任耕作，其身分
證固載「自耕農」，但迄今無法取得水上鄉公所核發之自耕能力證明，其所謂有自耕
能力云云，不足採取。而其於八十七年十二月七日，將戶籍遷入嘉義縣水上鄉內溪村
內溪洲甲○○住戶內，實係臨訟所為，而其所提出之柯英杰診所生化檢驗報告，尚不
足證明其可自任耕作之事實，其請求收回，自屬於法無據。次查，甲○○係三十七年
一月十三日生，身分證載「自耕農」，畢業於嘉義高農，惟農校畢業，並不當然即有
耕作之能力，仍須依是否從事相關之農事工作而認定，甲○○五十六年六月自學校畢
業後，並未從事農業勞動，早年在高雄加工區工作，生活重心均在高雄，八十一年間
起與妻在高雄市○○路有店面一間，從事早點買賣，其子女均在外求學，不可能幫忙
家裡，而早點生意需人手始足勝任，所稱僅其妻一人在作早點買賣云云，顯避重就輕
之詞，不足採取。以其離校三十年未從事農事工作之人，長期居住高雄市之人，豈可
能僅為耕作區區○‧三八八四公頃農地，而定居於偏僻鄉間？以今日農業收入微薄，
又非長期從事農業之人，且生活重心完全在高雄，若收回自耕，自不可能兩地奔波，
勢必須僱人代為耕作，以今日工資之費用頗高，則其所得反比支出為小，又豈係符合
經濟效益？甲○○之住所始終係在高雄，於八十四年五月間始自高雄市將戶籍遷入水
上鄉內溪村，遷入不久，即委託律師發函要求收回，是其設籍於水上鄉內溪村，無非
為收回系爭農地。甲○○既在高雄經商，依日常經驗，即無耕作六五號農地之能力，
不因其形式上取得水上鄉公所發給自耕能力之證明而受影響，其請求收回六五號農地
，為無理由。上訴人既均無自任耕作系爭二筆農地之能力，其收入是否足以維持一家
生活，被上訴人是否不致失其家庭生活依據，即無審究必要等詞，為其判斷之基礎。
按判決書理由項下，應記載關於攻擊或防禦方法之意見，民事訴訟法第二百二十六條
第三項定有明文，法院為當事人敗訴之判決，而其關於攻擊防禦方法之意見有未記載
於判決理由項下者，自為同法第四百六十九條第六款所謂判決不備理由。查本件原審
認定兩造就系爭農地之耕地租賃租期未屆滿，上訴人不得收回系爭農地。惟上訴人究
於何時將系爭農地出租於被上訴人，兩造卻爭執甚烈，依一般社會生活經驗法則，將
尚未購買之土地出租於他人之情況幾微。上訴人主張：甲○○所有之農地係四十八年
四月三十日向訴外人黃金山購買，丙○○○所有之農地係五十六年三月二十二日向訴
外人黃炳煌購買云云，並提出土地登記簿影本為證據方法（見原審卷第一五三、一五
四、一五六、一五九頁），自屬重要之攻擊方法，原審恝置不論，竟認定證人黃文貴
、黃茂德所為：「民國五十年前後，即係由乙○○○之公公及夫等在耕作」之證詞較
為可信，自屬理由不備，且欠允洽。又證人黃文貴、黃茂德僅證稱上開耕作情形而已
，被上訴人如何向上訴人承租農地則屬未明；可否以該項證詞即認定被上訴人之夫或
公公於五十年前後即耕作系爭農地？不無疑義。被上訴人亦自承證人江馮梅枝曾耕作
過系爭農地，證人江馮梅枝所為：「系爭農地重劃過後二年，甲○○有將土地讓我耕
作二年，二年後就還他，耕作前地是他們自己耕作，當時乙○○○沒有耕作」、「系
爭土地是六十年間重劃的」、「他們自己作到六十年、重劃過二年後才給我耕作」云
云，雖與農地於五十八年間重劃之事實齟齬，然江馮梅枝係證稱：「（幾年前重劃的
？）約民國六十年重劃的」（見原審卷第九一頁），並非以絕對肯定之口吻陳述，且
系爭農地重劃完成距其為證言之時，已近三十年，得否以此即全然否定其證言之證據
力，非無斟酌之餘地。另若由其證詞所述時間之相關點，指上訴人自己作到六十年，
於農地重劃後二年，才交與其耕作二年，所謂六十年重劃，是否口誤？亦待研酌，原
審未予探明，即認其不可採，進而認為上訴人所為租期始期為六十二年之主張為不足
採取，亦有可議。次按耕地三七五減租條例第十九條第一項第一款，所謂出租人不能
自任耕作，乃指出租人本身之能力而言，苟有此能力，縱不自任耕作，而為維持一家
之生活直接經營耕作者，依土地法第六條後段之規定，亦難謂有該條項第一款之情事
。上訴人丙○○○是否有能力自任耕作，固非不得以客觀事實認定，原審未實際勘驗
，以第一審勘驗丙○○○住居之黃進瑞宿舍至系爭農地車程約十餘分鐘，即認早已逾
十五公里，已有認定事實不憑證據之違法，復未查明丙○○○是否有土地法第六條為
維持一家之生活直接經營耕作者之情事，即認丙○○○無耕作一○七號農地能力，未
免率斷。而甲○○既已遷居水上鄉內溪村，並申請取得自耕能力證明，縱其目的係在
系爭農地租期屆滿後收回自任耕作，如無耕地三七五減租條例第十九條第一項規定之
消極要件，自係其權利之行使。且甲○○所有之農地現既出租與被上訴人，當然現時
無法耕作，若此，得否以甲○○設籍於水上鄉內溪村係在達其收回系爭農地，即為其
不利之論斷，即有研求之餘地；原審僅以甲○○前此在高雄市住居生活，認為其對六
五號農地無自任耕作之能力，亦屬可議。上訴論旨，指摘原判決不當，求予廢棄，非
無理由。
據上論結，本件上訴為有理由。依民事訴訟法第四百七十七條第一項、第四百七十八
條第一項，判決如主文。
中      華      民      國     九十     年      十      月      五      日
                              最高法院民事第六庭
                                  審判長法官  吳  正  一
                                        法官  劉  福  來
                                        法官  鄭  玉  山
                                        法官  葉  勝  利
                                        法官  高  孟  焄
      右正本證明與原本無異
                                              書  記  官
中      華      民      國     九十     年      十      月    二十六    日


司法院資訊處製作；財團法人民間司法改革基金會備份。
